---
title: "Practica R"
output:
  html_document:
  df_print: paged
toc: yes
html_notebook:
  number_sections: yes
---
# Actividad de visualización en R  

- Datos de Salarios medios -> buscando desigualdades


## Datos de Salarios medios por ocupación

fuente: https://ine.es/jaxiT3/files/t/es/csv_bdsc/10916.csv?nocab=
  
(datos para las gráficas) 

Datos:
  
- Grupo de ocupación
- Sexo/Brecha de género
- Periodo (años)
- Total

Hay algunas filas con datos erróneos, os paso el código para corregirlo
Hay valores negativos en los salarios, hay que ponerlos en positivo

El grupo de ocupación tiene los nombres muy largos, están ordenados de más a menos cualificación Os pongo el código para simplificar nombres

- "A Directores y gerentes"                                                                                     
- "B Técnicos y profesionales científicos e intelectuales de la salud y la enseñanza"                           
- "C Otros técnicos y profesionales científicos e intelectuales"                                                
- "D Técnicos, profesionales de apoyo"                                                                          
- "E Empleados de oficina que no atienden al público"                                                           
- "F Empleados de oficina que atienden al público"                                                              
- "G Trabajadores de los servicios de restauración y comercio"                                                  
- "H Trabajadores de los servicios de salud y el cuidado de personas"                                           
- "I Trabajadores de los servicios de protección y seguridad"                                                   
-  "J Trabajadores cualificados en el sector agrícola, ganadero, forestal y pesquero"                            
-  "K Trabajadores cualificados de la construcción, excepto operadores de máquinas"                              
-  "L Trabajadores cualificados de las industrias manufactureras, excepto operadores de instalaciones y máquinas"
-  "M Operadores de instalaciones y maquinaria fijas, y montadores"                                              
-  "N Conductores y operadores de maquinaria móvil"                                                              
-  "O Trabajadores no cualificados en servicios (excepto transportes)"                                           
-  "P Peones de la agricultura, pesca, construcción, industrias manufactureras y transportes"                    
-  "Total" 


## Salarios medios por autonomía 

(Datos para el mapa)

fuente: https://www.ine.es/jaxiT3/files/t/es/csv_bdsc/13930.csv?nocab=1

Datos  
- Tipo de jornada
- Decil
- Comunidades y Ciudades Autónomas
- Periodo (en años)
- Total

```{r message=FALSE, warning=FALSE}

if (!"gghighlight" %in% installed.packages()) {install.packages("gghighlight")} # Para resaltar líneas
if (!"viridis" %in% installed.packages()) {install.packages('viridis')}     # Paleta colores
if (!"ggthemes" %in% installed.packages()) {install.packages('ggthemes')}    # Temas
if (!"mapSpain" %in% installed.packages()) {install.packages('mapSpain')}    # Mapas de España
if (!"tmap" %in% installed.packages()) {install.packages('tmap') }       # Dibujar mapas
if (!"cartography" %in% installed.packages()) {install.packages('cartography')} # Dibujar mapas
if (!"cartography" %in% installed.packages()) {install.packages('cartography')} # Dibujar mapas

```

```{r message=FALSE, warning=FALSE}
# Librerías que podéis necesitar
library(tidyverse)
library(lubridate)   # Manejo de fechas
library(scales)      # Fomatar fechas
library(gghighlight) # Para resaltar líneas
library(viridis)     # Paleta colores
library(ggthemes)    # Temas
library(sf)          # Manejo objetos sf
library(mapSpain)    # Mapas de España
library(tmap)        # Dibujar mapas
library(cartography) # Dibujar mapas
```

### Plantilla de gráficas 
```{r}

theme_a <- function(base_size = 9,
                    base_family = "sans"
                           )
    {
 
    tema <-
        theme_bw(base_size=base_size) +
          
        theme(legend.position="right") +
        theme(legend.text = element_text(size=base_size+2,family = base_family)) +
        theme(plot.title=element_text(size=base_size+4, 
                                      vjust=1.25, 
                                      family=base_family, 
                                      hjust = 0.5
                                      )) +
        
        theme(plot.subtitle=element_text(size=base_size+2, family = base_family,  hjust = 0.5))  +
        theme(text = element_text(size=base_size+2,family = base_family)) +
        theme(axis.text.x=element_text(size=base_size+2,family = base_family)) +
        theme(axis.text.y=element_text(size=base_size+2, family = base_family)) +
          
        theme(axis.title.x=element_text(size=base_size+2, vjust=0, family = base_family)) +
        theme(axis.title.y=element_text(size=base_size+2, vjust=1.25, family = base_family)) +
        theme(plot.caption=element_text(size=base_size-1, family = base_family)) +
        theme(strip.text = element_text(size=base_size+1, family = base_family)) +
        theme(strip.text.x = element_text(size=base_size+1, family = base_family)) +
        theme(strip.text.y = element_text(size=base_size+1, family = base_family)) 
 
    return (tema)
}
```

### Corregir datos erróneos
```{r}
locale(date_names = "es", date_format = "%AD", time_format = "%AT",
  decimal_mark = ",", grouping_mark = ".", tz = "UTC",
  encoding = "UTF-8", asciify = FALSE)

salarios_ocup <- read_csv2 ("https://ine.es/jaxiT3/files/t/es/csv_bdsc/10916.csv?nocab=")
```


Hay 27 filas erróneas. Las buscamos en el fichero y vemos que hay un grupo de ocupación que separa el texto con ; y el parser lo interpreta como un separador. Lo corregimos así
- Descargamos el fichero
- Cambiamos el ; por ,
- Leemos el fichero corregido

```{r}
# download tmp.csv file next to this notebook
download.file("https://ine.es/jaxiT3/files/t/es/csv_bdsc/10916.csv?nocab=", "tmp.csv")
# reads the text
tx <- readLines("tmp.csv")
# replace text
tx <- gsub("; profesionales de apoyo",", profesionales de apoyo", tx)
# create file with text tx
writeLines(tx, "newtmp.csv")

salarios_ocup <- read_csv2 ("newtmp.csv",
                            na = "..",
                            col_names = TRUE,
                            cols(`Grupos de ocupación` = col_character(), 
                                `Sexo/Brecha de género` = col_character(),
                                 Periodo = col_date(format('%Y')),
                                 Total = col_number  ()))

names(salarios_ocup)
print (unique(sort(salarios_ocup$`Grupos de ocupación`)))
```

### Preparar datos

- En algunas filas el valor de Total es negativo (debe ser un error) hacer que todos los valores de esa columna sean positivos usando la función abs()
- Se ensancha la tabla en la columna Sexo/Brecha de género para facilitar los cálculos
- Se calculará la diferencia de salarios entre hombres y mujeres en unidades de 1000 euros (pista: tendréis que ensanchar la tabla)
- Se calculará la brecha de salarial 100 - columna `Cociente mujeres respecto a hombres` (porcentaje del salario de la mujer respecto del hombre  calculado como salario mujer * 100/ Salario del hombre) 
- Se simplificarán los nombres de los grupos de ocupación por ser muy largos
  - Separar el código, el texto. Una ayudita, extract( `Grupos de ocupación`, c("code","ocup"), "([[:alnum:]]+)([ [:alnum:]]*)")
  - Se simplificará el nombre. Una ayudita del cómo hacer un dataframe en el código con otros nombres. Podéis hacer un join de los datos de los salarios_ocup con este dataframe y tendréis los nombres simplificados accesibles 
  - Eliminar el grupo de ocupación "J" que tiene valores imcompletos
  
```{r}

salarios_diff <- salarios_ocup %>%
                mutate(Total = abs(Total)) %>% # Quitamos valores negtivos
                pivot_wider (names_from = `Sexo/Brecha de género`, values_from = Total ) %>% # ensanchamos Sexo/Brecha de género
                mutate (diff = (Hombres - Mujeres)/1000) %>% #calculamos diferencia entre hombres y mujeres
                mutate (brecha = 100 - `Cociente mujeres respecto a hombres`) %>% #calculamos brecha
                extract( `Grupos de ocupación`, c("code","ocup"), "([[:alnum:]]+)([ [:alnum:]]*)") %>% #separamos código de ocupación
                filter (code != "J") #filtramos grupo J


code <- c("A","B","C","D","E","F","G","H","I","J","K","L","M","N","O","P","Total")
ocup_simple <- c( "Directores y gerentes",
                  "Científicos, salud y la enseñanza",
                  "Otros profesionales científicos",
                  "Profesionales de apoyo",
                  "Administrativos",
                  "Atención al público",
                  "Servicios de restauración y comercio",
                  "Servicios de salud y cuidados",
                  "Servicios de seguridad",
                  "Cualificados sector agrario",
                  "Cualificados sector construcción",
                  "Cualificados sector industrial",
                  "Operadores de instaladores",
                  "Conductores y maquinistas",
                  "No cualificados sector servicios",
                  "Peones",
                  "Total")
ocup_nombre <- tibble(code ,
                      ocup_simple)


#se quita la columna ocup y se hace un left join con ocup_nombre
salarios_diff <- salarios_diff %>%
                     select(-ocup) %>%
                     left_join(ocup_nombre, by = "code")


salarios_diff <- salarios_diff[, c(1, 8, 2, 3, 4, 5, 6, 7)] #Cambiamos el orden de las columnas

print(salarios_diff)

```
  

  

### Evolución de la brecha Salarial de la mujer respecto del hombre por grupo de ocupación

- Utilizaremos el dato que hemos calculado de la brecha laboral


#### heatmap

- Poner en qué unidades están los datos
- Ordenados de valor más alto a más bajo respecto al valor más reciente de la brecha salarial
- Color rojo-azul. Los valores más altos en rojo, y los los más bajos en azul
- El titulo de la leyenda debe ser "Brecha\nSalarial"

```{r fig.width=9, fig.height=6}
max_fecha = max(salarios_diff$Periodo)
df_order <- salarios_diff %>% 
            filter (Periodo == max_fecha) %>%
            arrange (brecha) 
orden_ocup <- unique(df_order$ocup_simple)

df <- filter(salarios_diff, code != "Total")

df$ocup_simple <- factor(df$ocup_simple,levels=orden_ocup)

# Heatmap
ggplot(data = df, aes(x = Periodo, y = ocup_simple, fill=brecha)) +
  geom_tile()+
  geom_text(aes(label = round(brecha,1)), color="white",
          size =3,  hjust=.5, vjust=.5 ) +
  scale_fill_gradient(low = "steelblue", high = "red4")+
  labs(x = "Año", fill = "Porcentaje de la\nBrecha\nSalarial",
       title = "Evolución del porcentaje de la brecha salarial de la mujer respecto del hombre\n por grupo de ocupación",
       caption = "Fuente: INE") + 
  scale_x_date(date_breaks = "1 year", 
               date_labels = "%y",
               expand =  c(0,0),
               sec.axis = dup_axis()) +
  theme_a() +
  theme (axis.title.y=element_blank(),
        panel.border = element_blank(),
        panel.background = element_blank())
```

#### Con un line chart

Visualizar mediante un line chart la evolución de los salarios del 2009 al 2019 para cada uno de los grupos de ocupación

- Elegir la opción que más os haya gustado para estos casos
- Poner en qué unidades están los datos
- Si usáis facetas, ordenadas por la codificación del INE

```{r fig.width=8, fig.height=6}
df$ocup_simple <- factor(df$ocup_simple, levels = ocup_nombre$ocup_simple)

ggplot() +
  geom_step(data = df, aes(x = Periodo, y = brecha, color = ocup_simple)) +
  geom_line(data = df, aes(x = Periodo, y = brecha), 
                                      color="grey", size = 1,
                                      alpha = 0.5) +
  labs(x = "Año", y = "Brecha Salarial de la mujer respecto del hombre",
       title = "Evolución del porcentaje de la brecha Salarial de la mujer respecto del hombre por grupo de ocupación",
       caption = "Fuente: INE") +
  guides(color = "none") +
  scale_color_viridis (option = 'plasma', discrete =TRUE,
                       direction =-1,
                       begin=0.2, end=0.8) + # Paleta contínua, uso discreto
  scale_y_continuous (labels=scales::percent_format(scale = 1,accuracy = 1L),
                      limits=c (0, 50),
                      breaks = seq(0, 40, by = 20)) + 
  scale_x_date (limits= c(min(df$Periodo, na.rm = TRUE)-365, max(df$Periodo, na.rm = TRUE)+(365)),
                breaks = c(min(df$Periodo), max(df$Periodo)),
                labels = date_format("%Y")) +  # Alargamos el eje x
  facet_wrap(~ ocup_simple, ncol = 3
             ) +
  theme_a()
```

### Evolución de la diferencia de salarios medios por ocupación entre hombres y mujeres

- Utilizaremos el dato de la diferencia de salarios en miles de euros

#### Con un heatmap

Visualizar mediante un heatmap la evolución de la diferencia salarial en miles de euros del 2009 al 2019 para cada uno de los grupos de ocupación

- Poner en qué unidades están los datos
- Escala de color azul-rojo. Valores al altos azul, mas bajos rojo
- El titulo de la leyenda debe ser "Diferencia\nsalarial\nen miles"

```{r fig.width=9, fig.height=6}
ggplot(data = df, aes(x = Periodo, y = ocup_simple, fill=diff)) +
  geom_tile()+
  geom_text(aes(label = round(diff,1)), color="white",
          size =3,  hjust=.5, vjust=.5 ) +
  scale_fill_gradient(low = "red4", high = "steelblue")+
  labs(x = "Año", fill = "Diferencia\nsalarial\nen miles",
       title = "Evolución de la diferencia de salarios medios, en miles, por ocupación entre hombres y mujeres",
       caption = "Fuente: INE") + 
  scale_x_date(date_breaks = "1 year", 
               date_labels = "%y",
               expand =  c(0,0),
               sec.axis = dup_axis()) +
  theme_a() +
  theme (axis.title.y=element_blank(),
        panel.border = element_blank(),
        panel.background = element_blank())
```

#### Con un line chart

Visualizar mediante un line chart la evolución de los salarios del 2009 al 2019 para cada uno de los grupos de ocupación

- Elegir la opción que más os haya gustado para estos casos
- Poner en qué unidades están los datos
- Si usáis facetas, ordenadas por la codificación del INE


```{r fig.width=7, fig.height=6}
ggplot() +
  geom_step(data = df, aes(x = Periodo, y = diff, color = ocup_simple)) +
  geom_line(data = df, aes(x = Periodo, y = diff), 
                                      color="grey", size = 1,
                                      alpha = 0.5) +
  labs(x = "Año", y = "Diferencia salarial en miles",
       title = "Evolución de la diferencia de salarios medios, en miles, por ocupación entre hombres y mujeres",
       caption = "Fuente: INE") +
  guides(color = "none") +
  scale_color_viridis (option = 'plasma', discrete =TRUE,
                       direction =-1,
                       begin=0.2, end=0.8) + # Paleta contínua, uso discreto
  scale_y_continuous (limits=c (0, 30),
                      breaks = seq(0, 30, by = 10)) +
  scale_x_date (limits= c(min(df$Periodo, na.rm = TRUE)-365, max(df$Periodo, na.rm = TRUE)+(365)),
                breaks = c(min(df$Periodo), max(df$Periodo)),
                labels = date_format("%Y")) +  # Alargamos el eje x
  facet_wrap(~ ocup_simple, ncol = 3
             ) +
  theme_a()
```

### Variación de la brecha salarial entre el 2009 y 2019 por grupo de ocupación

- Utilizararemos el dato de brecha salarial
- Elección libre de gráfica


```{r fig.width=7, fig.height=8}
df3 <- df[,c("ocup_simple","Periodo","brecha")]
df3 <- filter(df3, Periodo == "2019-01-01" | Periodo == "2009-01-01")
df3 <- df3 %>% pivot_wider(names_from = Periodo, values_from = brecha)
df3 <- df3 %>% rename("2019" = "2019-01-01", "2009" = "2009-01-01")

df4 <- df3 %>% mutate(diff = `2019`- `2009`) %>%
       mutate (ajuste_color = ifelse(diff >0, "Incremento", "Descenso"),
               ajuste_text = ifelse(diff >0, -0.2,1.2),
               ajuste_num = ifelse(diff > 0, 1.2,-0.2))
ggplot(data = df4) +
        
  geom_segment(aes(x = `2009`, 
                 xend = `2019`, 
                 y = reorder(ocup_simple,`2019`), 
                 yend = ocup_simple,
                 color = ajuste_color),
                 size=1,
                 arrow = arrow(length = unit(0.20,"cm"),
                               ends = "last",
                               type = "closed")) +
  geom_text(aes(x=`2009`, 
                y = reorder(ocup_simple,`2019`), 
                color = ajuste_color, 
                label = round(diff,1),
                hjust = 0),
                size = 4, vjust = -1, show.legend = FALSE) +
  geom_text(aes(x=`2019`, 
                y= reorder(ocup_simple,`2019`),
                color = ajuste_color,
                label = ocup_simple, 
                hjust = ajuste_text),
                size=4, vjust = 0, show.legend = FALSE) +
  labs(title = "Variación del porcentaje de la brecha salarial entre el 2009 y 2019\npor grupo de ocupación",
                caption = "Fuente: INE") +
  scale_colour_manual('', values = c('Descenso'='steelblue4', 'Incremento'='red4')) +
  scale_x_continuous (limit = c(0,35),
                      breaks = seq(0, 40, by = 10),
                      expand =  c(0,0),
                      sec.axis = dup_axis()) +
  scale_y_discrete ( expand =  c(0.09,0) ) +

  theme_a() +
  theme (legend.position = "top",
         axis.title.y = element_blank(),
         axis.text.y = element_blank(),
         axis.title.x = element_blank(),
         axis.ticks.y = element_blank(),
         panel.grid.major.y = element_blank(),
         panel.grid.major.x = element_line(colour = "gray"),
         plot.margin = margin(1, 1, 1,1, "cm"))
```

### Distribución de la brecha salarial por grupo de ocupación

- Usar el dato de brecha digital, todos los años y desagregar por grupo de ocupación
- Elección libre de gráfica

```{r fig.width=7, fig.height=6}
ggplot(df) + 
  geom_histogram( aes(x = brecha, group = Periodo),
                 fill='cornflowerblue',
                 color = "white",
                 bins = 30)  +
  labs(title = "Evolución de la tasa de paro por edad",
       caption = "Fuente: INE") +
  scale_x_continuous (labels=scales::percent_format(scale = 1,accuracy = 1L),
                    #breaks =seq(0, 30, by = 10)) +
                   breaks =seq(0, max(df$brecha),
                               by = round(max(df$brecha)/min(df$brecha)+5,-1)))+
  guides(color = "none")+
  facet_wrap(~ ocup_simple, ncol=3)+
  theme_a() +
  theme (axis.title.y=element_blank(),
         axis.title.x=element_blank() ) 
```

### Relación entre brecha salarial vs. diferencia salarial entre hombres y mujeres por grupo de ocupación

- Usaremos los datos de brecha digital y de diferencia de salarios medios entre hombres y mujeres en miles de euros

#### Gráfica line chart de doble eje

- Usar facetas para desagregar por grupos de ocupación
- Color:
    - Brecha salarial en rojo
    - Diferencia salarial en azul

```{r fig.width=9, fig.height=7}
ggplot( ) +
   geom_line( data= df, 
              aes(x = Periodo, y=brecha , color = "Brecha")) +
   geom_line( data = df,
              aes(x = Periodo, y=diff*2, color = "Diferencia")) + 
   labs(title = "Evolución entre el porcentaje de la brecha salarial\nvs.\ndiferencia salarial, en miles, entre hombres y mujeres por grupo de ocupación",
        x = "Años")+
   scale_y_continuous(name = "porcentaje de brecha salarial",
                      labels=scales::percent_format( scale = 1,accuracy = 1L), 
                         sec.axis = sec_axis(~./2, name="Diferencia salarial en miles")) + # Divide by 2
   scale_colour_manual('', values = c("Diferencia"='steelblue4', "Brecha"='red4')) +
   facet_wrap(~ ocup_simple, ncol=3) +
   theme_a() +
   theme( legend.position = "top",
          axis.title.y = element_text(color = "red4", size = 14),
          axis.title.y.right = element_text(color = "steelblue4", size = 14),
          axis.text.y = element_text(color = "red4"),
          axis.text.y.right = element_text(color = "steelblue4")
          )
```

### Mapa de salarios medios por autonomías

Fuente de datos: https://www.ine.es/jaxiT3/files/t/es/csv_bdsc/13930.csv?nocab=1

Elegir recursos espaciales 

Recursos espaciales:

- Canarias: https://congosto.github.io/mapas/recintos_autonomicas_inspire_canarias_wgs84.json
- Peninsula y baleares: https://congosto.github.io/mapas/recintos_autonomicas_inspire_peninbal_etrs89.json
- Traducción de nombres INE a nombres ISO: https://www.ine.es/jaxiT3/files/t/es/csv_bdsc/13930.csv?nocab=1
- Librería mapspain

librerías a elegir:

- ggplot
- tmap
- Cartography 

#### Recursos de traducción de nombres

```{r}

# recurso de traducción de nombre

url_names_spain_region <- "https://raw.githubusercontent.com/montera34/escovid19data/master/data/original/shapes/spain_regions_utm.csv"
names_spain_region <- read_csv2(url_names_spain_region)
print (names_spain_region)



```

#### Lectura del fichero de datos y ajustes

```{r}
# lectura del fichero de datos y ajustes

salarios_ccaa <- read_csv2 ("https://www.ine.es/jaxiT3/files/t/es/csv_bdsc/13930.csv?nocab=1",
                            na = "..")
 
salarios_ccaa <- salarios_ccaa %>% 
                rename ( ccaa= `Comunidades y Ciudades Autonómas`) # cambiamos de nombre de
                                                              #variable por comodidad
salarios_ccaa$ccaa <-  str_replace (salarios_ccaa$ccaa,"[0-9]+ ", "")  # Quitamos el código a de la autonomía
                  


```
#### Filtramos datos para el mapa

- Seleccionamos la jornada a tiempo completo
- El Total decil
- Las comunidades autónomas sin el Total
- La fecha más actual

```{r}
# Filtramos datos para tener los valores del los salarios del último año
salarios_ccaa <- salarios_ccaa %>% 
                         filter (`Tipo de jornada` == "Jornada a tiempo completo" &
                         Decil =="Total decil" &
                         ccaa != "Total Nacional" &
                         Periodo == max(Periodo)) 

```


#### Unión de datos y nombres normalizados

```{r}
# unión de datos y nombres normalizados

salarios_ccaa_nor <- left_join(names_spain_region,salarios_ccaa, by = c( "INE_name" = "ccaa"))
print (salarios_ccaa_nor)


```

#### Lectura de datos espaciales


```{r}
#Ayuda de lectura de ficheros espaciales
# elegir el recurso espacial
# Lectura de ficheros espaciales de la peninsula y Canarias
peninbal <- "https://congosto.github.io/mapas/recintos_autonomicas_inspire_peninbal_etrs89.json"
canarias <- "https://congosto.github.io/mapas/recintos_autonomicas_inspire_canarias_wgs84.json"
map_p_sf <- st_read(peninbal)
map_c_sf <- st_read(canarias)
#lectura del mapa de España completo
mapSpain_sf <- esp_get_ccaa()

```

#### mapa de salarios medios

```{r fig.height=8, fig.width=10, message=FALSE, warning=FALSE}
map_salarios_ccaa_nor <- left_join (mapSpain_sf, salarios_ccaa_nor , by = c( "ine.ccaa.name" = "INE_name"))

ggplot(data = map_salarios_ccaa_nor) +
     geom_sf(aes(geometry = geometry,fill = Total), color ="#6C96A6") + 
     geom_sf_text (aes(label = round(Total,1)),
                   stat = "sf_coordinates",
                    size = 3) +
    labs(title = paste ("Salario medio en 2020"),
    fill ="Salario medio") +

    scale_fill_gradient (low = "#E1F9FB",high = "#1882AD",
                        guide = guide_legend()) +
    theme_map() +
    theme(plot.title=element_text(size='14',face="bold"),
          legend.title = element_text(size=11),
          legend.text = element_text(size=10),
          strip.text = element_text(size=9),
          legend.position = "right")
```